【裁判字號】    99,判,1199
【裁判日期】    991111
【裁判案由】    勞保
【裁判全文】
最  高  行  政  法  院  判  決
                                      99年度判字第1199號
上  訴  人  林鳳涵
訴訟代理人  林樹旺  律師
被 上訴 人  勞工保險局
代  表  人  陳益民
上列當事人間勞保事件，上訴人對於中華民國98年3月17日臺北
高等行政法院97年度訴字第2780號判決，提起上訴，本院判決如
下：
    主  文
上訴駁回。
上訴審訴訟費用由上訴人負擔。
    理  由
一、上訴人配偶沈泰紳前以財團法人李克竣教育文化基金會（下
    稱系爭基金會）為投保單位，加入勞工保險為被保險人，該
    基金會並於民國96年6月4日為其申報加保，嗣沈泰紳96年7
    月28日因惡性淋巴癌併腦部轉移及敗血症死亡，其唯一受益
    人即上訴人於96年8月10日申請沈泰紳本人之死亡給付。案
    經被上訴人審查認為，系爭基金會於96年6月4日申報沈泰紳
    參加勞工保險及就業保險因與規定不符，乃依勞工保險條例
    第24條規定，以97年1月14日保承職字第09760001230號函自
    96年6月4日起取消沈泰紳被保險人資格，並否准沈泰紳死亡
    給付（下稱原處分）。上訴人不服，向勞工保險監理委員會
    申請審議，經該會以97年5月9日97保監審字第0956號審定書
    駁回在案。上訴人仍表不服，提起訴願，亦遭決定駁回，遂
    提起行政訴訟，經原審以97年度訴字第2780號判決（下稱原
    判決）駁回。上訴人仍不服，遂提起本件上訴。
二、上訴人起訴主張：（一）被保險人帶病投保勞工保險並非法
    所不許，司法院釋字第609號業已解釋在案，且據沈泰紳於
    96年3月4日至同年6月9日仍可親自前往國立臺北商業技術學
    院授課，及系爭基金會蔡榮爵執行秘書（下稱蔡執秘）於原
    審法院98年2月25日準備程序所為之證詞亦可知，沈泰紳於
    96年6月1日受僱時確有工作能力。（二）蔡執秘因認為沈泰
    紳足以擔任策劃兩岸學術交流與學者互訪活動之專案規劃與
    執行工作，乃決定由系爭基金會正式聘僱沈泰紳，並經沈泰
    紳口頭同意後，由蔡執秘於96年5月30日在沈泰紳所出具之
    履歷表上簽署「一、沈先生具兩岸學術交流經驗，若有其參
    與，則97年新規劃之學術活動，將有極大助益。二、日前以
    口頭報准先以咨詢顧問任用，並自6月1日起月給酬勞20,000
    元。三、擬以本年12月董事會連同規劃前案一併提報。」依
    系爭基金會之說明，上開聘僱沈泰紳之手續，符合系爭基金
    會以往之用人聘僱手續，聘僱後亦依規定按月發給沈泰紳薪
    資，凡此均可證明系爭基金會有僱用沈泰紳之事實。（三）
    沈泰紳係受僱該基金會辦理兩岸學術交流活動之策劃工作，
    並非從事基金會之一般行政事務，故無固定上班之時間，又
    策劃兩岸學術交流活動須有繁雜之前置作業，均非短時間內
    即能提出具體之工作成果，沈泰紳原預計須費時3個月之時
    間始克完成正式書面之提交，不料未及製作正式書面，即於
    96年7月28日病逝。另沈泰紳於96年6月6日出院之翌日（6月
    7日），即由蔡執秘陪同前往基金會所屬圖書館參觀，此後
    沈泰紳多次與蔡執秘聯絡磋商相關活動事宜及系爭基金會96
    年7月30日舉行之96年度第2次董事會會議記錄討論議案第(
    三)項所載內容，均可證明沈泰紳確有受僱於系爭基金會之
    工作事實，殊不得因其工作之性質並非每日或短期間內即可
    呈現具體之工作成果，即否認沈泰紳受僱工作之事實。（四
    ）沈泰紳受僱於系爭基金會並負責舉辦兩岸學術交流活動之
    策劃與執行工作，按月領取薪資20,000元，故沈泰紳為勞基
    法第2條第1款所規定之勞工，與系爭基金會間成立僱傭關係
    依法應無疑議。又沈泰紳固負責基金會所擬舉辦兩岸學術交
    流活動之規劃與執行，但所策劃之活動內容，均需依基金會
    執行秘書之指示，並非沈泰紳可天馬行空任意為之，且規劃
    完成後尚需製作書面文件由執行秘書提交基金會之董事會予
    以決議，若未通過或要求修改，沈泰紳亦須依指示修改重新
    規劃，故沈泰紳係受基金會之董事會及執行秘書之指揮監督
    ，足堪認定等語為此，訴請將訴願決定、爭議審定及原處分
    均撤銷。
三、被上訴人則以：據國立臺灣大學醫學院附設醫院病歷資料顯
    示，沈泰紳96年6月4日於該單位加保前即因惡性淋巴癌自96
    年3月26日住院至96年6月6日止，復於96年6月15日又住院至
    96年7月28日止，其間96年6月13日仍有門診就醫紀錄。系爭
    基金會係於96年6月4日為沈泰紳申報加保，惟是日前後沈泰
    紳均值住院中，且其於96年7月28日旋即因惡性淋巴癌併腦
    部轉移死亡，另有被上訴人主管機關監理委員會特約專科醫
    師審查意見為96年6月4日加保時沈泰紳已為癌末，並無工作
    能力。況查系爭基金會並無聘任沈泰紳之相關任用程序及正
    式公文或簽呈，亦無其具體工作紀錄足供佐證，難謂沈泰紳
    確有受僱系爭基金會從事工作之事實，被上訴人依法取消其
    被保險人資格並否准保險給付之原核定，於法並無不合等語
    ，資為抗辯，求為判決駁回上訴人之訴。
四、原審斟酌全辯論意旨及調查證據結果，以：（一）上訴人之
    配偶沈泰紳於本次96年6月4日加保前，即因惡性淋巴癌住院
    ，期間分別為96年3月26日至96年6月6日止；96年6月15日至
    96年7月28日止，並於96年6月13日回院門診，隨即於96年7
    月28日因惡性淋巴癌併腦部轉移及敗血症死亡，足見，上訴
    人之配偶沈泰紳在住院之後，病情應未獲得有效之控制，此
    從沈某初始住院時間長達2個半月，出院之後短短十數日即
    又住院，並在治療月餘之後死亡之歷程即可窺出端倪。且本
    件在審議階段，勞工保險監理委員會曾委請特約專科醫師審
    查認為：「……依臺大醫院病歷，本申請人因淋巴癌96年3
    月26日至96年6月6日住院，再於96年6月15日住院至96年7月
    28日死亡，本申請人96年6月4日再加保時已為淋巴癌末期，
    且為住院期間，應無工作能力。雖於96年6月6日出院，旋於
    96年6月15日再入院至死亡，顯為癌末投保，並無工作能力
    ……。」等語。是沈泰紳在本次加保時是否具有工作能力？
    其與投保單位即系爭基金會是否有實質之僱傭關係？是否係
    為領取保險給付，始故意為不合規定之加保行為，即不無可
    疑。（二）上訴人所提示沈泰紳於國立臺北商業技術學院授
    課資料及郵局帳戶明細，僅能證明沈某在該校任職及支薪之
    事實，尚難直接證明沈某與系爭基金會間之僱傭關係。另上
    訴人提示之系爭基金會請領保險給付說明書、同事證明書、
    96年7月30日董事會會議紀錄、96年度工作執行報告表等，
    雖係用以證明系爭基金會與沈泰紳間之僱用事實，其中系爭
    基金會96年7月30日董事會會議紀錄及其96年度工作執行報
    告表記載，更直指沈泰紳已有初步之工作成果。然當被上訴
    人對此有所質疑時，上訴人及該基金會則始終無法提供任何
    工作成果（包括兩岸學術交流計劃之承辦人或主持人及該計
    劃之文稿等資料或證物）。又上訴人雖提示系爭基金會薪資
    表，以證明沈泰紳確實領有系爭基金會之薪資，惟系爭基金
    會亦發函表示該薪津是以現金發放，並無銀行撥付資料可供
    參考，且證人蔡執秘更坦言並未對該薪資辦理扣繳等語，皆
    與常情有違。因此，上訴人所提示之上開證物，均難直接證
    明沈泰紳與投保單位即系爭基金會間確實存有僱傭關係。（
    三）退萬步言之，縱認上訴人之配偶沈泰紳在本次加保時，
    確有工作能力，能勝任系爭基金會委派之工作。然依據系爭
    基金會為上訴人申請本件死亡給付時所出具之請領保險給付
    說明書記載：「……本會蔡執秘倚重其學術地位與兩岸文化
    交流之豐富經驗，特在今年五月間趁沈教授在臺大化療期間
    數度前往病房向其請益有關『兩岸學術交流與參訪』等議題
    ，並邀約療後到本會協助策劃推動明年度學術文教等公益活
    動，隨即獲得其本人及家屬首肯並答應療後出院即可到職。
    二、本會有感於沈教授之學術地位與對本會的付出有別於一
    般。故於本年6月1日起先委以兼職性質之學術諮詢工作，並
    正式以每月貳萬元作為酬勞任用。……」等語，及其在續函
    中補充說明：「……沈教授因係活動策劃諮詢需要而由蔡執
    行秘書於其住院治療告一段落後主動邀其加入工作並檢附履
    歷也口頭向本會報備，故已符合本會過往用人程序。所以當
    時聘任沈君時除了蔡執秘批註之履歷書外，並無其他正式公
    文或簽呈。」等語；復參酌蔡執秘於沈泰紳之履歷，暨出具
    同事證明書載述，上訴人之配偶沈泰紳是以兼職之性質接受
    系爭基金會之任用，每月雖約定有固定之報酬20,000元，但
    無須到基金會上班，工作內容亦僅係單純提供諮詢與意見。
    以系爭基金會對沈某之禮遇及尊崇程度，及沈某具有豐富之
    兩岸文化交流經驗，且本件委辦之事項係有關「兩岸學術交
    流與參訪」議題，適為沈某之專長而言，足認系爭基金會對
    於沈某委辦之事項，應僅有委任及信任的關係，並無對其規
    劃行為之實施方式、時間及地點加以指示或安排等指揮監督
    之問題，此從證人即系爭基金會蔡執秘到原審法院證稱：「
    ……因為這項活動是本會第一次舉辦，沒有提供給他什麼資
    料，倒是有給他幾個方向討論，例如第一個避免有政治因素
    干擾，第二個於預算200萬元內進行規劃，第三個於半年內
    完成整個企劃案，除此之外，沒有具體內容指示。」等語，
    應可獲得確認。雖證人蔡執秘另證稱：「（既然他沒有固定
    上班時間，你如何對他實施監督責任？）我們約好固定時間
    電話聯繫，或是他來基金會找我，或是我去找他，即使沒有
    見面還是有透過電話聯繫，我們每一天都幾乎會通一次電話
    。」等語，然此定期的聯繫或會面，應僅是其前揭「同事說
    明書」所稱之諮詢或提供意見，尚非對於沈某應如何規劃「
    兩岸學術交流與參訪」計畫之具體指示，自與僱傭關係應具
    備從屬性之指揮監督要件不合。（四）至於被上訴人在受理
    本件死亡給付申請時，曾委請特約專科醫師審查，認定：「
    審視被保險人沈泰紳先生的臺大醫院病歷，及系爭基金會請
    領保險給付說明書及同事證明書及上課日誌及郵局存摺鐘點
    費及命題費存入證明。沈先生罹患鼻竇度泛性B型細胞淋巴
    癌合併右額葉的侵犯，做過放射線治療及化學治療數次的療
    程，在96年6月1日到6月6日出院前的病歷記載，病情控制穩
    定，意識清楚，對於提供諮詢及意見之工作，根據同事證明
    書及上課日誌就醫理上之判斷，應該可以勝任。」等語，固
    非無見。惟該醫師所稱「病情控制穩定」，與沈泰紳事後之
    病情急速惡化，顯然有別，似難逕予採信；且上開審查報告
    係認定沈泰紳可勝任「提供諮詢及意見」之工作，並未進一
    步述及可擔任「兩岸學術交流與參訪」之規劃工作，亦難逕
    行採為有利上訴人事實之認定。況且，本件亦認定系爭基金
    會對沈泰紳並無指揮監督之事實，已如前述，故即便上開醫
    師之審查報告全部為真，亦無法直接證明沈泰紳與系爭基金
    會間有僱傭之關係。另上訴人所提示系爭基金會人員俞秀玲
    之「同事證明書」，以證明沈泰紳曾於96年6月7日前往系爭
    基金會圖書館勘查，確實有執行系爭基金會交辦之業務一情
    。然查，此事實即便屬實，亦無法直接證明沈泰紳與系爭基
    金會間有指揮監督之事實，誠難據以為有利上訴人事實之認
    定等由，而駁回上訴人在原審之訴。
五、本院按：原判決駁回上訴人之訴，結論無不合，論斷如下：
(一)依勞工保險條例第24條：「投保單位故意為不合本條例規定
    之人員辦理參加保險手續，領取保險給付者，保險人應依法
    追還；並取消該被保險人之資格。」而依同條例第6條第1項
    第1款至第3款規定，受僱於勞工5人以上之公、民營工廠、
    公司、行號及新聞、文化、公益、合作等事業單位之員工，
    應以其雇主或所屬團體或所屬機構為投保單位，全部參加勞
    工保險為被保險人。從而，依據上開勞工保險條例規定參加
    勞工保險為被保險人者，其與雇主或所屬團體間應成立僱傭
    關係。又民法第482條：「稱僱傭者，謂當事人約定，一方
    於一定或不定之期限內為他方服勞務，他方給付報酬之契約
    。」勞動基準法第2條第1款：「勞工：謂受雇主僱用從事工
    作獲致工資者。」第2款：「雇主：謂僱用勞工之事業主、
    ……。」第3款：「工資：謂勞工因工作而獲得之報酬。」
    第6款：「勞動契約：謂約定勞雇關係之契約。」民法第528
    條：「稱委任者，謂當事人約定，一方委託他方處理事務，
    他方允為處理之契約。」查僱傭契約與委任契約固均約定以
    勞務之提供作為契約當事人給付之標的。惟僱傭契約係當事
    人之一方，對於他方在從屬關係下提供其職業上之勞動力，
    而他方給付報酬之契約，與委任契約之受任人處理委任事務
    時，並非基於從屬關係不同。本件沈泰紳與系爭基金會間之
    關係究為僱傭關係或委任關係，應視其是否基於人格上、經
    濟上及組織上從屬性而提供勞務等情加以判斷。凡在人格上
    、經濟上及組織上完全從屬於雇主，對雇主之指示具有規範
    性質之服從，為勞動契約。反之，如受託處理一定之事務，
    得在委任人所授權限範圍內，自行裁量決定處理一定事務之
    方法，以完成委任之目的，則屬於委任契約。依原判決認定
    之事實，沈泰紳是以兼職之性質接受系爭基金會之任用，沈
    泰紳受任用時(96年6月1日)已因惡性淋巴癌(末期)住院中，
    每月雖約定有固定之報酬20,000元，但無須到基金會上班，
    工作內容亦僅係單純提供諮詢與意見，系爭基金會對沈某甚
    為禮遇及尊崇程度(例如係由系爭基金會人員到醫院病房與
    其作業務介紹及溝通)。而系爭基金會交予沈泰紳處理的是
    籌劃兩岸學術交流與參訪，上訴人及系爭基金會提不出沈泰
    紳自受任用至過世(96年7月28日)近2個月期間有何工作成果
    ，且依原判決採信之系爭基金會蔡執秘之證詞，系爭基金會
    未給予沈泰紳資料，只給他幾個方向討論，例如第一個避免
    有政治因素干擾，第二個於預算兩百萬元內進行規劃，第三
    個於半年內完成整個企劃案，除此之外，沒有具體內容指示
    。足見沈泰紳受系爭基金會委託籌劃兩岸學術交流與參訪，
    不具人格上、經濟上及組織上之從屬性，在其處理權限範圍
    內，自行裁量決定處理該事務之方法，以完成籌劃目的，其
    與系爭基金會間之任用關係，屬於委任契約關係，非僱傭關
    係。原處分以沈泰紳非系爭基金會僱用之員工，有投保單位
    故意為不合勞工保險條例規定之人員辦理參加保險手續之情
    事，依勞工保險條例第24條規定取消被保險人沈泰紳之資格
    ，即於法無違。原判決關於沈泰紳與系爭基金會之關係非僱
    傭關係之論述，亦無不合。上訴意旨主張所謂僱傭之指揮監
    督關係，應視雇用人之屬性及受僱人提供服務之內容予以觀
    察，不得一概而論，沈泰紳係受僱於基金會規劃兩岸學術交
    流及爾後之執行工作，觀其工作性質顯非（到基金會）上班
    始可提供，故系爭基金會未要求沈君固定上班，實係依服務
    性質所致，員工是否上班與僱傭關係之成立與否，並無必然
    之關係，惟原判決僅以沈君未到系爭基金會上班而否認其等
    之僱傭關係，顯未斟酌系爭基金會之成立宗旨及沈君所提供
    之服務內容，違反經驗法則甚為顯然，再原判決未就雇用人
    之學術公益性質、受僱人沈泰紳之學識、經驗、背景及所提
    供服務之工作內容為全面之審酌，徒以受僱人未固定上班及
    雇用人未就規劃案之舉行地點、時間及方式為具體指示，遽
    認兩者間無指揮監督之僱傭關係，其判決違背經驗法則云云
    ，並不可採。
(二)上訴意旨另指摘原判決徒以沈泰紳於受僱前曾接受癌症治療
    ，受僱半個月後即再住院治療，據以認定沈泰紳受僱時之身
    體情況並無工作能力，不足以擔任兩岸學術交流之規劃工作
    ，而置上訴人所提出之教室日誌、郵政存簿存金簿所載沈泰
    紳於受僱前後期間能連續四堂授課並為命題閱卷等教學事實
    於不論，於判決理由項下亦未說明此兩項有利於上訴人主張
    之證據有何不採之理由，其判決自有理由不備一節，固非屬
    無稽，然此並不影響判決結果，上訴人自不得據以請求廢棄
    原判決(行政訴訟法第258條參照)。是上訴意旨求予廢棄原
    判決，並無理由，應予駁回。
六、據上論結，本件上訴為無理由。依行政訴訟法第255條第1項
    、第98條第1項前段，判決如主文。
中    華    民    國    99    年    11    月    11    日
                    最高行政法院第五庭
                        審判長法官  黃  璽  君
                              法官  林  文  舟
                              法官  鄭  忠  仁
                              法官  吳  東  都
                              法官  陳  金  圍

以  上  正  本  證  明  與  原  本  無  異
中    華    民    國    99    年    11    月    12    日
                              書記官  郭  育  玎

司法院資訊處製作；財團法人民間司法改革基金會備份。
